臺灣高等法院刑事判決　　　　　　　　99年度上訴字第4213號
上　訴　人
即　被　告　郭進發
指定辯護人　本院公設辯護人王永炫
上列上訴人因違反臺灣地區與大陸地區人民關係條例等案件，不
服臺灣士林地方法院99年度訴字第141號，中華民國99年10月29
日第一審判決（起訴案號：臺灣士林地方法院檢察署99年度偵緝
字第63號），提起上訴，本院判決如下：
    主  文
原判決關於使公務員登載不實文書暨定執行刑部分均撤銷。
郭進發被訴使公務員登載不實文書部分無罪。
其他上訴駁回。
    事  實                                                                
一、郭進發明知張晶（另經臺灣士林地方法院檢察署檢察官以98
    年度偵字第10715號不起訴處分書為職權不起訴處分確定）
    為大陸地區人民，非經主管機關許可，不得進入臺灣地區，
    且其與大陸地區人民張晶彼此間均無結婚之真意，竟為圖得
    張晶入境臺灣地區後，每月可獲取新臺幣（下同）三萬元之
    利益，遂意圖營利，並基於使大陸地區人民非法進入臺灣地
    區之犯意，於民國97年2月27日在大陸地區吉林省長春市公
    證處，與張晶辦理虛偽之結婚，藉以取得該公證處核發之（
    2008）吉長國立證字第1187號結婚公證書。郭進發返臺後，
    隨即於同年3月24日持前開結婚公證書至財團法人海峽交流
    基金會（下稱海基會）辦理認證，取得該會97核字第019176
    號證明書，使張晶形式上取得我國人民配偶地位，郭進發再
    於同日前往內政部入出國及移民署，以張晶配偶之名義，填
    具大陸地區人民入出臺灣地區申請書、臺灣地區人民申請大
    陸地區配偶來臺團聚資料表及保證書，檢附上開文件以團聚
    名義申請張晶來臺，使不知情之承辦人員實質審查後，核准
    申請並據以核發張晶000000000000號中華民國臺灣地區入出
    境許可證。張晶遂持該入出境許可證，於97年6月11 日來臺
    ，非法進入臺灣地區。郭進發、張晶於97年6月12日即前往
    臺北市大同區戶政事務所，填寫內容不實之結婚登記申請書
    ，連同上開在大陸地區取得之不實結婚公證書及經海基會認
    證之文件影本資料，一併交與該戶政事務所承辦結婚登記業
    務之人員，申請登記張晶為郭進發之配偶，使不知情之承辦
    人員實質審查後，將此不實結婚事項登載於其職務上所掌管
    之戶籍資料上（此部分被訴使公務員登載不實文書罪嫌，另
    為無罪之諭知，詳後）。張晶進入臺灣地區後，即與不特定
    男客從事性交易（尚無證據證明郭進發有參與意圖使張晶與
    他人性交以營利之行為），張晶並按月交付三萬元報酬予郭
    進發。嗣於97年12月3日凌晨0時25分許，張晶與男客許浩洋
    在臺北縣板橋市○○路○段218號「帝苑時尚旅店」310室內
    進行性交易時，為警查獲，經警循線查悉上情。
二、案經臺北縣政府警察局移送臺灣板橋地方法院檢察署呈請臺
    灣高等法院檢察署檢察長令轉臺灣士林地方法院檢察署檢察
    官偵查起訴。
    理  由                                                                
甲、程序方面：
一、按被告以外之人於審判中有滯留國外或所在不明而無法傳喚
    或傳喚不到情形者，其於檢察事務官、司法警察官或司法警
    察調查中所為之陳述，經證明具有可信之特別情況，且為證
    明犯罪事實之存否所必要者，得為證據，刑事訴訟法第159
    條之3第3款定有明文。復依刑事訴訟法第158條之3規定：「
    證人、鑑定人依法應具結而未具結者，其證言或鑑定意見，
    不得作為證據。」所謂「依法應具結而未具結者」，係指檢
    察官或法官依刑事訴訟法第175條之規定，以證人身分傳喚
    被告以外之人（證人、告發人、告訴人、被害人、共犯或共
    同被告）到庭作證，或雖非以證人身分傳喚到庭，而於訊問
    調查過程中，轉換為證人身分為調查時，此時其等供述之身
    分為證人，則檢察官、法官自應依本法第168條有關具結之
    規定，命證人供前或供後具結，其陳述始符合第158條之3之
    規定，而有證據能力。若檢察官或法官非以證人身分傳喚而
    以告發人、告訴人、被害人或共犯、共同被告身分傳喚到庭
    為訊問時（例如刑事訴訟法第71條、第21 9條之6第2項、第
    236條之1第1項、第248條之1、第271條第2項、第271條之1
    第1項），其身分既非證人，即與「依法應具結」之要件不
    合，縱未命其具結，純屬檢察官或法官調查證據職權之適法
    行使，當無違法可言。而前揭不論係本案或他案在檢察官面
    前作成未經具結之陳述筆錄，係屬被告以外之人於偵查中向
    檢察官所為之陳述，本質上屬於傳聞證據，基於保障被告在
    憲法上之基本訴訟權，除該被告以外之人死亡、身心障礙致
    記憶喪失或無法陳述、滯留國外或所在不明而無法傳喚或傳
    喚不到、或到庭後拒絕陳述等情形外，如已經法院傳喚到庭
    具結而為陳述，並經被告之反對詰問，前揭非以證人身分而
    在檢察官面前未經具結之陳述筆錄，除顯有不可信之情況者
    外，得為證據（參照最高法院96年度台上字第3527號判決、
    同院97年度台上字第2175號判決）。查證人張晶因涉犯偽造
    文書案件，以被告身分於警詢、檢察官偵查時接受詢問，嗣
    於原審審理時，被告雖聲請傳喚證人張晶到庭對質詰問，惟
    證人張晶已於98年2月25日遭強制出境，有臺灣士林地方法
    院檢察署檢察官辦案進行單、法務部入出境資訊連結作業表
    附卷可憑（見98年度偵字第10715號卷第2頁，及原審卷第10
    頁），且主管機關依大陸地區人民進入臺灣地區許可辦法第
    19條第1項第7款、第3項第6款之規定，因有事實足認係通謀
    而為虛偽結婚之事由，自出境之日起5年至10年不予許可大
    陸地區人民申請進入臺灣地區停留，已難令證人張晶到庭接
    受被告及辯護人之詰問，則證人張晶顯於審判中有滯留國外
    而無法傳喚之情形，再觀諸證人張晶於警詢、檢察官偵查時
    之陳述甚為詳盡，對警方、檢察官訊問之問題均能為連續陳
    述，足認其於警詢、檢察官訊問時之精神狀態良好，其於警
    詢、檢察官偵查時之陳述顯係出於自由意志，並非經不正方
    法取得，自具有可信之特別情況。復參酌證人張晶於警詢時
    之陳述，攸關被告是否成立犯罪，亦具有證明犯罪事實存否
    之必要性，是證人張晶於警詢時之陳述，依刑事訴訟法第15
    9條之3第3款規定，自有證據能力，且依上開說明，證人張
    晶前揭非以證人身分而在檢察官面前未經具結之陳述筆錄，
    亦得為證據，被告抗辯證人張晶於警詢、檢察官偵查時之陳
    述為審判外陳述，且於檢察官偵查時並未具結，均無證據能
    力云云，顯不足採。
二、次按被告以外之人於審判外之言詞或書面陳述，除法律有規
    定者外，不得作為證據，刑事訴訟法第159條第1項定有明文
    。又被告以外之人於審判外之陳述，雖不符同法第159條之1
    至第159條之4之規定，但經當事人於審判程序同意作為證據
    ，法院審酌該言詞陳述或書面陳述作成時之情況，認為適當
    者，亦得為證據；當事人、代理人或辯護人於法院調查證據
    時，知有第159條第1項不得為證據之情形，而未於言詞辯論
    終結前聲明異議者，視為有前項之同意，刑事訴訟法第159
    條之5亦有明文。經查，本件判決所援引證人郭王寶蘭於警
    詢時之陳述，雖屬被告以外之人於審判外之陳述，而為傳聞
    證據，惟當事人及辯護人於言詞辯論終結前均未聲明異議，
    本院審酌上開證據資料製作時之情況，尚查無違法不當及證
    明力明顯過低之瑕疵，亦認為以之作為證據應屬適當，故揆
    諸前開法律規定與說明，爰逕依刑事訴訟法第159條之5規定
    ，認前揭證據資料有證據能力。
乙、實體方面：
壹、有罪部分（即駁回上訴部分）：
一、訊據被告郭進發固不諱其有於上開時間在大陸地區吉林省長
    春市公證處，與張晶辦理結婚，取得該公證處核發之結婚公
    證書，並持前開結婚公證書至海基會辦理認證，再前往內政
    部入出國及移民署，以張晶配偶之名義申請張晶來臺，該署
    核准申請並據以核發張晶中華民國臺灣地區入出境許可證，
    張晶遂持該入出境許可證進入臺灣地區，其並與張晶前往臺
    北市大同區戶政事務所辦理結婚登記等情，惟矢口否認有何
    違反臺灣地區與大陸地區人民關係條例之犯行，辯稱：伊與
    張晶並非假結婚，張晶於97年6月11日入境臺灣後有至伊之
    住處，惟於97年6月12日辦理結婚登記當天就跑掉，伊就再
    也沒有看過張晶云云。經查：
  (一)被告於97年2月27日在大陸地區吉林省長春市公證處，與大
    陸地區人民張晶辦理結婚登記，取得上開公證處核發之（20
    08）吉長國立證字第1187號結婚公證書後，於同年3月24 日
    持前開結婚公證書至海基會辦理認證，取得該會97核字第01
    9176號證明書後，於同日前往內政部入出國及移民署，以張
    晶配偶之名義，填具臺灣地區人民申請大陸地區配偶來臺團
    聚資料表連同保證書，申請張晶以配偶名義來臺團聚為由，
    使該署不知情承辦公務員實質審查後，核發入境許可，張晶
    嗣於97年6月11日進入臺灣地區，被告與張晶並於97年6月12
    日，前往臺北市大同區戶政事務所辦理結婚登記，使該戶政
    事務所承辦公務人員將此結婚事項登載於戶籍資料上之事實
    ，業據被告供承在卷，復有張晶之大陸地區人民明細資料表
    、財團法人海峽交流基金會（97）核字第019176號證明、中
    華人民共和國吉林省長春市國立公證處（2008）吉長國立證
    字第11 87號結婚公證書、（2008）吉長國立證字第1190 號
    證明書、大陸地區人民入出臺灣地區申請書、面談結果建議
    表、臺灣地區人民申請大陸地區配偶來臺團聚資料表、保證
    書、戶籍謄本、張晶之入出境資訊連結作業表各1份附卷可
    稽（見98年度偵字第2399號卷第21頁、第51頁至第58頁、第
    61頁至第64頁，及原審卷第10頁）。而證人張晶於警詢時證
    稱：伊於97年6月11日以團聚名義入境臺灣，伊是假結婚入
    境臺灣，因家庭環境不好，為賺錢才來臺灣，伊跟被告郭進
    發沒有舉行喜宴，亦無子女，伊入境後工作所得均交給司機
    ，稱呼為「大哥」之男子表示從伊工作所得扣抵二十三萬元
    後，其餘金錢幫伊匯回大陸，伊估計已被扣抵十七萬至十八
    萬元，「大哥」每個月付三萬元給被告郭進發，費用是從伊
    工作所得支出，來臺後沒有跟被告郭進發同住，被告郭進發
    知悉其等係辦理虛偽結婚等語（見98年度偵字第2399號卷第
    12頁至第14頁），嗣於檢察官訊問時證稱：伊與被告係假結
    婚，伊知悉來臺要從事性交易，被告郭進發沒有給伊或家人
    結婚聘金，在大陸、臺灣均無婚宴宴客，伊未與被告郭進發
    有性行為，來臺每月要付被告郭進發三萬元，是「大哥」代
    墊，伊在臺期間未與被告郭進發同住，與被告郭進發有事先
    套好入境臺灣面談內容，伊第一次來臺隔2、3天，開始賣淫
    工作，每次性工作代價三千元，其中一千三百元算伊的，錢
    全部交給司機，伊所得部分都拿來扣除之前積欠「大哥」款
    項，至今還沒扣完等語（見98年度偵字第2399號卷第142 頁
    至第145頁)，證人張晶所證其利用與被告假結婚方式，藉以
    入境臺灣，來臺後並於每月支付三萬元報酬予被告等節，前
    後無何齟齬，參諸證人張晶與被告並無怨隙，應無攀誣構陷
    被告之理，況被告於檢察官偵查及原審審理時已坦認其意圖
    營利使大陸地區人民張晶非法進入臺灣地區之犯行，並供承
    張晶來臺後，確自來臺第二個月之後支付伊三萬元等情（見
    99年度偵緝字第63號卷第36頁，及99年度審訴字第172號卷
    第17頁正面、第26頁背面），凡此均足認被告為圖得張晶入
    境臺灣地區後，每月可獲取三萬元之利益，而意圖營利，利
    用其與張晶假結婚之方式，使大陸地區人民張晶非法進入臺
    灣地區。
  (二)次查，被告於98年12月25日檢察官訊問時供稱：伊與張晶婚
    後住三重環河北路，沒多久張晶就以吵架為由搬出去，結婚
    沒有宴客，沒有發帖子，家人及朋友知道此事，張晶去賣淫
    應是早就計畫好的，她說會賺錢給伊用，與張晶在大陸地區
    吉林省長春市新發賓館有發生一次性行為，回臺後沒有云云
    （見99年度偵緝字第63號卷第13頁至第14頁）；嗣於99年1
    月25日檢察事務官詢問時供稱：伊有給張晶聘金三萬元，張
    晶來臺後沒有住一起，她有到伊家看過，認為環境不喜歡，
    就自己搬出去，到三重租房子居住，租金係她自行支付，伊
    有給張晶每月一萬元云云（見99年度偵緝字第63號卷第27頁
    至第28頁），再於本院準備程序時供稱：張晶於97年6月11
    日入境臺灣後有至伊之住處，她嫌伊之住處太小，要去與她
    的好姊妹一起住，於97年6月12日辦理結婚登記當天就跑掉
    ，伊就再也沒有看過張晶云云（見本院卷第21頁背面），經
    勾稽被告歷次供述，對於張晶來臺後有無與被告同住，及張
    晶未與被告同住之原因等親身經歷且為婚姻關係重大事項，
    被告之供述前後反覆不一，被告所辯其與張晶確有結婚之真
    意云云，已難令本院遽信，且依被告於本院準備程序時所供
    承張晶於97年6月11日入境臺灣，惟被告於97年6月12日辦理
    結婚登記後即未再見及張晶等情，則被告與張晶既無共同生
    活之事實，倘被告與張晶確有結婚真意，豈有於張晶來臺後
    ，即任由張晶不與其共同生活，完全不盡妻子共同生活、照
    顧家庭義務之理？且被告於張晶入境臺灣之翌日即逃逸無蹤
    ，其竟未報警協尋或為其他妥適處置，顯對張晶漠不關心，
    倘謂被告與張晶確有結婚之真意，孰能置信？抑有進者，被
    告於99年2月5日檢察事務官詢問時已供承：張晶來臺每月給
    伊二至三萬元等語（見99年度偵緝字第63號卷第36頁）；續
    於原審審理時供認：第一個月伊向張晶收取二萬元，第二個
    月之後才收三萬元等語（見99年度審訴字第172號卷第26頁
    背面），核與證人張晶上開所證其利用與被告假結婚之方式
    來臺，並於來臺後每月支付被告報酬等情若何符節，堪認被
    告意圖營利，利用其與張晶假結婚之方式，使大陸地區人民
    張晶非法進入臺灣地區，被告所辯其與張晶有結婚之真意乙
    節，洵不足採。
  (三)至被告於本院審理時聲請傳喚證人陳國榮、孫智寶，證人陳
    國榮、孫智寶固均於本院審理時證稱渠等曾共同與被告、張
    晶吃飯云云（見本院卷第38頁背面至第41頁背面），然證人
    陳國榮證述：吃飯當日在場者有伊、孫智寶、被告、被告之
    老婆及被告之小孩共五人云云，與證人孫智寶所證當日在場
    者有伊、陳國榮、伊與陳國榮的一位朋友、被告之老婆及被
    告之小孩共六人云云，已有未合，況縱認證人孫智寶、陳國
    榮所證渠等與被告、張晶共同聚餐乙節屬實，亦不足認被告
    與張晶確有結婚之真意，證人孫智寶、陳國榮所證，尚不能
    為被告有利之證明。又被告於原審審理時雖提出其與證人張
    晶之電話通聯紀錄（見原審卷第21頁至第25頁），欲證明其
    與證人張晶確有實際交往，透過電話聯繫感情等節，惟卷內
    並無證人張晶之大陸電話號碼，無從據以認定被告撥打大陸
    電話而與張晶通話，且被告確係預謀以假結婚方式讓證人張
    晶來臺，並套好內容以應付移民署面談等情，業經證人張晶
    證述在卷（見98年度偵字第2399號偵查卷第144頁），則被
    告與張晶縱有以電話通話，亦無法排除該等通話內容純係有
    關雙方應付移民署之面談所為討論之可能性，自難執該等電
    話通聯紀錄為被告有利之認定。至被告於本院審判期日突再
    聲請傳喚證人即被告之姊及母親，惟被告之母郭王寶蘭於警
    詢時即證稱其未見過張晶，被告離婚六、七年，沒有再婚等
    語（見98年度偵字第2399號卷第26頁），且本院依憑上開證
    人張晶之證詞，及被告於偵查、原審審理時之自白，暨大陸
    地區人民入出臺灣地區申請書、臺灣地區人民申請大陸地區
    配偶來臺團聚資料表、保證書等證據，已足認被告確有意圖
    營利，以其與張晶假結婚之方式，使大陸地區人民張晶非法
    進入臺灣地區之行為，業已明白剖析如前，自無再予傳喚證
    人即被告之姊及母親之必要，併此敘明。
  (四)綜上，被告前揭所辯，顯係事後圖卸刑責之詞，不足採信，
    此部分事證業臻明確，被告犯行堪予認定，應予依法論科。
二、按臺灣地區與大陸地區人民關係條例第79條第1項對於違反
    同條例第15條第1款所定不得使大陸地區人民非法進入臺灣
    地區之處罰，旨在防止大陸地區人民非法進入臺灣地區，以
    維護臺灣地區之安全與安定；所稱「非法」，自應從實質上
    之合法性予以判斷，凡評價上違反法秩序之方法，均屬「非
    法」；參照行政程序法第119條第1款、第2款規定，受益人
    以詐欺、脅迫或賄賂方法，使行政機關作成行政處分者；或
    對重要事項提供不正確資料或為不完全陳述，致使行政機關
    依該資料或陳述而作成行政處分者，其信賴不值得保護；故
    在大陸地區通謀虛偽結婚，以不實之結婚證明辦理入境手續
    ，憑以進入臺灣地區，其所持之入境許可文件雖係入出境主
    管機關所核發，形式上為合法，但因以虛偽方法而取得，即
    不具實質上之合法性，仍屬非法進入臺灣地區，是使大陸地
    區人民以假結婚真入境之脫法方式，進入臺灣地區者，即該
    當此罪（最高法院92年度台上字第40號判決、94年度台上字
    第1064號判決意旨參照）。查被告郭進發意圖營利，為賺取
    每月三萬元之利益，利用假結婚之脫法方式，使大陸地區人
    民張晶進入臺灣地區，核其所為係違反臺灣地區與大陸地區
    人民關係條例第15條第1款不得使大陸地區人民非法進入臺
    灣地區之規定，應依同條例第79條第2項規定論處。
三、原審以被告意圖營利而使大陸地區人民非法進入臺灣地區部
    分罪證明確，適用臺灣地區與大陸地區人民關係條例第15條
    第1款、第79條第2項，審酌被告郭進發以假結婚之方式，非
    法使大陸地區女子進入臺灣地區，並藉此牟利，所為破壞國
    家安全，影響境管單位對於大陸地區人民申請來臺核准與否
    之正確性，犯後仍執前詞否認犯罪，未有悔意，兼衡被告之
    素行、智識程度、所獲利益等一切情狀，就被告所犯意圖營
    利而使大陸地區人民非法進入臺灣地區罪，量處有期徒刑三
    年六月，經核認事用法均無違誤，亦無量刑輕重相差懸殊等
    裁量權濫用之情形，量刑亦屬妥適。被告執前詞否認犯罪，
    就此部分提起上訴，核無理由，應予駁回。
貳、無罪部分（即撤銷改判部分）：
一、公訴意旨略以：被告郭進發於97年6月12日，與張晶共同前
    往臺北市大同區戶政事務所，申報結婚登記，使該戶政事務
    所承辦公務人員形式審查後，將郭進發與張晶結婚之不實事
    項登載於其職務上所掌管之戶籍登記簿、戶口名簿、戶籍謄
    本及郭進發國民身份證等公文書上，足生損害於戶政機關對
    戶籍及身分管理正確性，因認被告涉犯刑法第216條、第214
    條之行使使公務員登載不實文書罪嫌云云（至檢察官起訴書
    所犯法條部分雖記載「刑法第216條、第214條行使使公務員
    登載不實文書罪」，然於犯罪事實欄並未提及被告有何行使
    該等文書之行為，僅敘明被告之行為係使公務員將其與張晶
    結婚之不實事項，登載於職務上所掌之戶籍登記簿等公文書
    ，是起訴書關於被告係涉犯刑法第216條、第214條行使使公
    務員登載不實文書部分，顯係誤載，應予更正）。
二、按犯罪事實應依證據認定之，無證據不得認定犯罪事實，又
    不能證明被告犯罪者，應諭知無罪之判決，刑事訴訟法第15
    4條第2項、第301條第1項分別定有明文。次按認定不利於被
    告之事實，須依積極證據，茍積極之證據本身存有瑕疵而不
    足為不利於被告事實之認定，即應為有利於被告之認定，更
    不必有何有利之證據，而此用以證明犯罪事實之證據，猶須
    於通常一般人均不至於有所懷疑，堪予確信其已臻真實者，
    始得據以為有罪之認定，倘其證明尚未達到此一程度，而有
    合理性之懷疑存在，致使無從為有罪之確信時，即應為無罪
    之判決，此有最高法院 82年度臺上字第163號判決、76年臺
    上字第4986號、 30年上字第816號等判例意旨可資參照。而
    刑事訴訟法第161條已於91年2月8日修正公布，其第1項規定
    ：檢察官就被告犯罪事實，應負舉證責任，並指出證明之方
    法，因此檢察官對於起訴之犯罪事實，應負提出證據及說服
    之實質舉證責任，倘所提出之證據，不足為被告有罪之積極
    證明，或其指出證明之方法，無從說服法院以形成被告有罪
    之心證，基於無罪推定之原則，自應為被告無罪判決之諭知
    ，最高法院 92年臺上字第128號判例可資參照。又當事人得
    聲請法院調查證據，而法院為發見真實，亦得依職權調查證
    據，但限於維護公平正義或對被告之利益有重大關係之事項
    為限，修正刑事訴訟法第163條第 1、2項定有明文。故法院
    固得依職權調查證據，但並無蒐集證據之義務。蒐集證據乃
    檢察官或自訴人之職責，事實審法院應以調查證據為其主要
    職責，其調查之範圍，亦以審判中所存在之一切證據為限，
    案內不存在之證據，即不得責令法院為發現真實，應依職權
    從各方面蒐集證據（最高法院91年度臺上字第5846號判決可
    資參照）。
三、再按刑法第214條所謂使公務員登載不實事項於公文書罪，
    須一經他人之聲明或申報，公務員即有登載之義務，並依其
    所為之聲明或申報予以登載，而屬不實之事項者，始足構成
    ，若其所為聲明或申報，公務員尚須為實質之審查，以判斷
    其真實與否，始得為一定之記載者，即非本罪所稱之使公務
    員登載不實，此有最高法院73年台上字第1710號判例可資參
    照。次按97年5月28日修正公布戶籍法第33條第1項規定：「
    結婚登記，以雙方當事人為申請人。但於中華民國97年5月
    22日以前（包括97年5月22日當日）結婚，或其結婚已生效
    者，得以當事人之一方為申請人。」，第2項則規定：「前
    項但書情形，必要時，各級主管機關及戶政事務所得請相關
    機關協助查證其婚姻真偽，並出具查證資料。」，依其修正
    理由說明：「為利各級主管機關及戶政事務所釐清修正條文
    第一項但書婚姻之真偽，爰增列修正條文第二項，明文規定
    於必要時，得請相關機關協助查證婚姻之真偽，該等機關並
    應出具查證資料。」等語，顯係為配合民法親屬編第982條
    將儀式婚修正為登記婚，將本可由當事人一方申辦理結婚登
    記（按修正前戶籍法第35條規定結婚登記，以當事人之一方
    為申請人。），修正為應由雙方當事人申請辦理結婚登記，
    並賦予戶政事務所得請相關機關協助查證其婚姻真偽。且依
    戶籍法施行細則第13條、第14條規定，申請人於申請結婚戶
    籍登記時，應提出證明文件，經戶政事務所查驗後，得以影
    本或正本留存，是關於結婚戶籍登記，於97年5月28日修正
    前，因民法採儀式婚，戶政機關無實質查驗結婚真偽之必要
    ，得由當事人之一方為申請即可，戶政機關斯時僅為形式審
    查而非實質審查，而於97年5月28日戶籍法修正後，戶政機
    關關於結婚登記則為實質審查。本件被告郭進發係於97年6
    月12日與張晶前往臺北市大同區戶政事務所為結婚登記，是
    時戶籍法已經修正，故縱使被告明知無結婚之實，而使戶政
    機關公務員為結婚之登記，惟因戶政機關對於結婚登記事項
    ，本有實質之審查權，以判斷其真實與否，始得為一定之記
    載者，揆諸前揭最高法院判例意旨，亦難論以刑法第214 條
    之罪。
四、綜上，被告於97年6月12日與張晶即前往臺北市大同區戶政
    事務所，填寫內容不實之結婚登記申請書，連同上開在大陸
    地區取得之不實結婚公證書及經海基會認證之文件影本資料
    ，一併交與該戶政事務所承辦結婚登記業務之人員，申請登
    記張晶為被告配偶之行為，並不構成刑法第214條之使公務
    員登載不實公文書罪，揆諸前揭說明，自應就被告行使使公
    務員登載不實文書部分為無罪判決之諭知。原審未予詳查，
    逕就此部分論處被告罪刑，容有未洽。綜上，被告上訴意旨
    雖未指摘及此，然原判決既有上開重大違誤之處，應由本院
    將原判決此部分撤銷，改諭知被告無罪之判決，以臻適法。
據上論斷，應依刑事訴訟法第368條、第369條第1項前段、第364
條、第301第1項，判決如主文。
本案經檢察官羅建勛到庭執行職務。
 
中    華    民    國   100    年    2     月    16    日
                  刑事第二十庭  審判長法  官  周盈文
                                      法  官  詹駿鴻
                                      法  官  林海祥
以上正本證明與原本無異。
意圖營利使大陸地區人民非法進入臺灣地區部分如不服本判決，
應於收受送達後10日內向本院提出上訴書狀，其未敘述上訴之理
由者並得於提起上訴後10日內向本院補提理由書（均須按他造當
事人之人數附繕本）「切勿逕送上級法院」。
行使使公務員登載不實文書部分不得上訴。
                                      書記官  林敬傑
中    華    民    國   100    年    2     月    16    日

附錄：本案論罪科刑法條全文
臺灣地區與大陸地區人民關係條例第15條
下列行為不得為之：
一、使大陸地區人民非法進入臺灣地區。
二、明知臺灣地區人民未經許可，而招攬使之進入大陸地區。
三、使大陸地區人民在臺灣地區從事未經許可或與許可目的不符
    之活動。
四、僱用或留用大陸地區人民在臺灣地區從事未經許可或與許可
    範圍不符之工作。
五、居間介紹他人為前款之行為。

臺灣地區與大陸地區人民關係條例第79條
違反第 15 條第 1 款規定者，處 1 年以上 7 年以下有期徒刑，
得併科新臺幣一百萬元以下罰金。
意圖營利而犯前項之罪者，處 3 年以上 10 年以下有期徒刑，得
併科新臺幣五百萬元以下罰金。
前二項之首謀者，處 5 年以上有期徒刑，得併科新臺幣一千萬元
以下罰金。